【裁判字號】    94,交聲,947
【裁判日期】    950313
【裁判案由】    違反道路交通管理處罰條例聲明異議
【裁判全文】
臺灣士林地方法院交通事件裁定
原處分機關  台北市交通事件裁決所
異  議  人
即受處分人  乙○○
上列受處分人因違反道路交通管理處罰條例案件，對於台北市交
通事件裁決所民國94年10月7日所為之處分（原處分案號：北市
裁三字第裁22-ABW966406號），聲明異議，本院裁定如下：
    主  文
原處分撤銷。
乙○○汽車駕駛人，駕駛汽車有違反道路交通管理處罰條例之行
為，經交通勤務警察制止時，拒絕停車接受稽查而逃逸，處罰鍰
新臺幣伍仟元，並記違規點數壹點。
    理  由
一程序方面
  (一)按處分機關對於違反道路交通管理處罰條例之交通違規者所
    為之裁決，乃屬行政處分之一種。次按行政處分未經撤銷、
    廢止，或未因其他事由而失效者，其效力繼續存在。然違法
    行政處分於法定救濟期間經過後，原處分機關得依職權為全
    部或一部之撤銷；其上級機關，亦得為之。但有下列各款情
    形之一者，不得撤銷︰一、撤銷對公益有重大危害者。二、
    受益人無第119 條所列信賴不值得保護之情形，而信賴授予
    利益之行政處分，其信賴利益顯然大於撤銷所欲維護之公益
    者。第117 條之撤銷權，應自原處分機關或其上級機關知有
    撤銷原因時起2 年內為之。行政程序法第110 條第3 項、第
    117 條、第121 條第1 項分別定有明文。
  (二)本件異議人乙○○所有之DRB-256 號輕機車，於90年6 月14
    日下午4 時20分許，在台北市○○○路○ 段處，經警依違反
    道路交通管理處罰條例第60條第1 項規定，逕行舉發「違反
    處罰條例之行為，拒絕停車接受稽查而逃逸」之違規，並應
    於90年7 月15日以前到案。嗣經異議人先於90年8 月10日（
    已逾越應到案期限15日以上30日以內）向原處分機關臺北市
    交通事件裁決所申訴，經原處分機關輾轉多次函請原裁罰機
    關臺北市政府南港分局查處，認原舉發並無違誤，以92年7
    月29日北市警南分交字第09261835000 號函知異議人，異議
    人再於同年8 月11日向原處分機關提出申訴，經原處分機關
    調查之結果，仍認異議人有上開違規行為，遂於92年10月29
    日依道路交通管理處罰條例第60條第1 項之規定，以異議人
    違反處罰條例之行為，拒絕停車接受稽查而逃逸，依據統一
    裁罰基準表所定第一階段（即「期限內繳納或到案聽候裁決
    」）之統一裁罰基準，裁處最低額度罰鍰3,000 元（下稱92
    年10月29日裁決），並於92年11月7 日將裁決書送達異議人
    之住所，並由異議人本人簽名收受，有異議人交通違規案件
    陳述書、台北市交通事件裁決所90年8 月30日北市裁二字第
    9071871000號函、92年10月29日北市裁三字第裁22-ABW9664
    06號裁決書及掛號郵件收件回執影本各1 份在卷可稽。是以
    異議人乙○○至遲應於上開裁決書送達後20日內聲明異議，
    惟異議人乙○○未於法定異議期間對上開裁決書內提出異議
    ，該裁決即已確定，揆諸首揭規定，原處分機關即應受其拘
    束。惟原處分機關再以異議人於92年11月7 日收訖上開裁決
    書後始終未依限到案，鑒於「違反道路交通管理事件統一裁
    罰基準表」係依各不同到案階段裁決，乃於94年10月7 日，
    以異議人始終未依限到案，再行依據最高額裁處異議人罰鍰
    6,000 元（下稱94年10月7 日裁決），並於94年10月20日將
    裁決書送達於異議人收受等情，亦有臺北市交通事件裁決所
    94年10月7 日北市裁三字第裁22 -ABW966406 號裁決書、送
    達證書各1 紙在卷可稽。核其性質，應係原處分機關自行撤
    銷原確定處分（即上揭92年10月29日裁決），並再次作成實
    體決定，故原處分機關所為94年10月7 日裁決，尚未違背一
    事不二罰之原則。
  (三)原處分機關所為之94年10月7 日裁決，與92年10月29日裁決
    相較，乃課予相對人即異議人更大之負擔（由原3,000 元罰
    鍰增為6,000 元），故應審究者為：原處分機關撤銷其92年
    10月29日裁決，是否與信賴保護原則相符。按行政法上信賴
    保護原則之適用，須具備下列所述要件，始足當之：(1)須有
    信賴基礎：即須有一個足以引起當事人信賴之國家行為（含
    行政機關之行政處分或其他行為）；(2)信賴表現：即當事人
    因信賴該國家行為而展開具體的信賴行為（包括運用財產及
    其他處理行為），且信賴行為與信賴基礎間須有因果關係，
    而如嗣後該國家行為有變更或修正，將使當事人遭受不能預
    見之損失；(3)信賴值得保護：即當事人之信賴，必須值得保
    護，如當事人有以詐欺、脅迫或賄賂方法，獲得國家行為；
    對重要事項提供不正確資料或為不完全陳述，致使行政機關
    依該資料或陳述而為行為；明知行政機關之行為違法或因重
    大過失而不知等情形者，則其信賴不值得保護。經查：原舉
    發交通違規事件通知單上所指定之應到案日期為90年7 月15
    日，而異議人於90年8 月10日始到案不服舉發，均如前述，
    是異議人逾越應到案日期之日數應為15日以上不滿30日，原
    處分機關即應依道路交通管理處罰條例第60條第1 項及前開
    細則第41條第4 項及違反道路交通管理事件統一裁罰基準表
    「統一裁罰基準」欄「逾越應到案期限15日以上30日以內，
    繳納罰鍰或到案聽候裁決者」欄裁處5,000 元，並應依道路
    交通管理處罰條例第63條第1 項第1 款之規定，記違規點數
    1 點，然原處分機關竟依據統一裁罰基準表所定第一階段（
    即「期限內繳納或到案聽候裁決」）之統一裁罰基準，裁處
    最低額度罰鍰3,000 元，且漏未記違規點數一點，其92年10
    29日裁決即有違法之情事。而異議人也未加聞問，遲至94年
    原處分機關作成94年10月7 日裁決再行提出申訴，顯然有重
    大過失，況異議人也未據原處分機關92年10月29日裁決繳納
    罰鍰或為其他經濟活動上之處置或安排，欠缺信賴表現，自
    不得主張信賴保護。
  (四)綜上。原處分機關自行撤銷92年10月29日裁決，與法治國之
    基本原則一事不二罰原則及信賴保護原則均無違背，也未逾
    越前開行政程序法第121 條第1 項所定時間之限制，本院於
    本次聲明異議程序中應以94年10月7 日裁決為審查之對象，
    核先敘明。
二實體方面
  (一)按汽車（依據道路交通管理處罰條例第3 條第8 項，包括機
    器腳踏車）駕駛人，駕駛汽車有違反本條例之行為，經交通
    勤務警察或依法令執行交通稽查任務人員制止時，不聽制止
    或拒絕停車接受稽查而逃逸者，除按各該條規定處罰外，處
    3,000 元以上6,000 元以下罰鍰，並記違規點數1 點，道路
    交通管理處罰條例第60條第1 項、第63條第1 項定有明文。
    次按逕行舉發違反道路交通管理事件，經汽車所有人依通知
    單之應到案日期前到案，並告知違規駕駛人姓名、身分證統
    一編號及住址者，處罰機關應即另行通知違規駕駛人到案依
    法處理；逾應到案日期，處罰機關應依本條例第85條第3 項
    規定處罰該汽車所有人，違反道路交通管理事件統一裁罰基
    準及處理細則第24條亦有規定。
  (二)原處分意旨略以：異議人即受處分人乙○○所有之DRB-256
    號車，於民國90年6 月14日下午4 時20分許，在台北市○○
    ○路○ 段處，經警逕行舉發「違反處罰條例之行為，拒絕停
    車接受稽查而逃逸」之違規，原處分機關即於92年10月29日
    裁處異議人罰鍰3,000 元，惟受處分人於92年11月7 日收訖
    裁決書後始終未依限到案，故原處分機關於94年10月7 日再
    就前開同一事項以相同裁決書案號裁處異議人罰鍰6,000 元
    等語。
  (三)異議意旨略以：舉發日為90年6月14日，但車主90年6月13日
    起至90年6 月16日止人在國外，且機車停放在家門口，有出
    入境資料可佐證。而據南港分局書函，執勤員警乃記明車號
    、車型、顏色等資料，另核對內政部警政署車籍作業資料後
    ，據以逕行製單舉發，因此任何交通員警只要查閱內政部警
    政署車籍作業資料後，均可逕行製單舉發，而不必提出其他
    事證佐證。因本件未有現行違規，未記明車型、顏色、更無
    舉發照片，僅憑員警個人記憶據以舉發，誠難令人信服。再
    員警設檢查點在巷弄內何以無法查明何人違規，試問若違規
    者逕行駛離為緩慢行駛，則必能追捕，本件一定是快速逃逸
    ，則員警憑其目視後記憶車號，更難確信其目視無訛云云。
  (四)但查：異議人所有之DRB-256 號車，於90年6 月14日下午4
    時20分許，在台北市○○○路○ 段處，有如原處分機關裁決
    之違規事實，業據證人即舉發之台北市政府警察局南港分局
    玉成派出所警員甲○○於本院至庭結證稱：本件因異議人曾
    於90年間向分局申訴，當時之處分也都還保留，所以對本件
    事發經過仍有印象。當天伊是執行下午3 時至6 時之巡邏勤
    務，於案發時點伊是沿忠孝東路6 段86巷由南往北方向行駛
    ，該處有一V 字型之路口，走到巷底時看到有一女性駕駛騎
    機車沿同巷由北往南方向行駛，但未戴安全帽，伊遂開啟警
    示燈並以手示意該名女性駕駛停車，但該名女性駕駛並未停
    車反而加速逃逸，後來在93巷4 號前停車，駕駛則跑進去4
    號1 樓之成衣倉庫內，經伊詢問在倉庫之人，均表示並不認
    識該名女性駕駛，伊遂記下車號並予逕行舉發等語綦詳（見
    本院卷第45頁），復有舉發現場照片4 張及證人甲○○所繪
    製當地路況示意圖可稽（見本院卷第53頁至第55頁）。而證
    人甲○○與異議人素不相識，僅因值勤舉發其有違規情事，
    當無設詞構陷之理，且證人甲○○係在該違規機車停放之狀
    態下記下該車車號，而非遠距離以肉眼觀察，當無誤認誤記
    之可能。其所為證述，應係可採。雖該名女性駕駛確實並非
    異議人本人，也據證人甲○○證述明確，並有蓋有異議人於
    90年6 月14日出境，於90年6 月16日入境戳章之護照內頁影
    本在卷可憑（見本院卷第24頁）。益證當時騎乘該部機車而
    有違規情事者，並非異議人堪可認定。然機車屬日常代步機
    具，借與家人或朋友使用，乃事所常有，且依違反道路交通
    管理事件統一裁罰標準及處理細則第24條之規定，逕行舉發
    違反道路交通管理事件，經汽車所有人依通知單之應到案日
    期到案，並告知違規駕駛人姓名，即另行通知違規駕駛人到
    案依法處理；逾應到案日期，處罰機關應依本條例第85條第
    3 項規定處罰該汽車所有人。查本件屬逕行舉發之案件，異
    議人未於應到案期日前到案，原處分機關自無從得知真正之
    違規人，而可歸責於異議人，縱本件實際駕駛人係另有其人
    ，依上開規定，處罰機關自得處罰車輛所有人即異議人。故
    異議人所有輕機車確有在前揭時地駕車時拒絕停車接受稽查
    而逃逸之違規行為，應可認定，原處分機關以異議人為處罰
    對象並無疑義。
  (五)然按違反道路交通管理處罰條例行為之處罰，處罰機關於裁
    決前，應給予違規行為人陳述之機會；而處罰機關對於行為
    人到案陳述不服舉發者，應使用違反道路交通管理事件裁決
    書裁決之，違反道路交通管理事件統一裁罰基準及處理細則
    第40條、第41條第4 項分別定有明文。又依違反道路交通管
    理事件統一裁罰基準表之規定，就道路交通管理處罰條例所
    定各項違規事件之處罰，係依受處分人是否於期限內繳納或
    到案聽候裁決，或逾越應到案期限而繳納罰鍰或到案聽候裁
    決或逕行裁決之日數長短，分別定有高低不一之處罰金額。
    並非以受處分人實際繳納罰鍰距到案期限之日數長短定其標
    準。否則將使受處分人因恐提出申訴或聲明異議而未先行繳
    納罰鍰結案，導致罰鍰額度與日俱增，致不敢提出申訴或聲
    明異議，妨礙受處分申訴或聲明異議權利之行使。本件原舉
    發機關指定之到案期限為90年7 月15日，此有上開舉發通知
    單可憑，上開舉發通知單亦於90年6 月20日以大宗掛號函件
    方式送達予受處分人，且未有退件之情事，此據台北市政府
    警察局交通警察大隊94年12月26日北市警交大執字第094361
    22300 號函覆在卷；而受處分人於90年8 月10日即已向原處
    分機關提出申訴，並經原處分機關回覆受處分人，此有前開
    函在卷可據，已如前述。是以受處分人已到案陳述不服舉發
    至明，縱原處分機關其後查證結果仍認舉發無誤，此時應即
    依違反道路交通管理事件統一裁罰基準及處理細則第41條第
    4 項之規定，使用違反道路交通管理事件裁決書裁決之，而
    非再依道路交通管理事件統一裁罰基準及處理細則第44條第
    1 項逕行裁決，並應依受處分人逾越到案期限之日數，依據
    違反道路交通管理事件統一裁罰基準表所定額度裁罰之。經
    查：原舉發交通違規事件通知單上所指定之應到案日期為90
    年7 月15日，而異議人於90年8 月10日到案不服舉發，均如
    前述，是異議人逾越應到案日期之日數應為15日以上不滿30
    日，原處分機關即應依道路交通管理處罰條例第60條第1 項
    及前開細則第41條第4 項及違反道路交通管理事件統一裁罰
    基準表「統一裁罰基準」欄「逾越應到案期限15日以上30日
    以內，繳納罰鍰或到案聽候裁決者」欄裁處5,000 元，並應
    依道路交通管理處罰條例第63條第1 項第1 款之規定，記違
    規點數1 點，然原處分機關竟以異議人逾越到案期限30日以
    上予以逕行裁決處罰最高額罰鍰6,000 元，復漏記違規點數
    1 點，而誤以實際繳納罰鍰日期作為裁罰基準。是異議人前
    開聲明異議雖無理由，但原處分機關之裁決既有如上可議之
    處，自屬無可維持，應由本院依法撤銷原處分，依道路交通
    管理處罰條例第60條第1 項、第63條第1 項第1 款之規定，
    另為如主文第2 項所示之處罰，以資適法。
據上論斷，應依道路交通案件處理辦法第20條前段，裁定如主文
。
中    華    民    國    95    年    3     月    13    日
                  交通法庭法  官    許碧惠
以上正本證明與原本無異。
如不服本裁定，應於裁定送達後5 日內，向本院提出抗告狀。
                          書記官    徐仁豐
中    華    民    國    95    年    3     月    13    日


司法院資訊處製作；財團法人民間司法改革基金會備份。
